【裁判字號】    95,台上,1590
【裁判日期】    950721
【裁判案由】    排除侵害
【裁判全文】
最高法院民事判決            九十五年度台上字第一五九○號
    上  訴  人  甲○○
    訴訟代理人  林國明律師
    被 上訴 人  乙○○
上列當事人間請求排除侵害事件，上訴人對於中華民國九十四年
八月二日台灣高等法院台南分院第二審判決（九十四年度上字第
四五號），提起上訴，本院判決如下：
    主  文
原判決廢棄，發回台灣高等法院台南分院。
    理  由
本件被上訴人主張：坐落台南縣永康市○○段三五二、三五七號
二筆土地（下稱系爭土地），為伊與訴外人鄭信怡、鄭信莉、鄭
惠玉、鄭惠婷共有。詎上訴人即台南縣私立南台養護中心（下稱
南台養護中心）竟於系爭土地上擅自興建圍牆並鋪設水泥地停車
場，無權占有如第一審判決附圖（下稱附圖）所示編號Ｃ１、Ｃ
２、Ｃ３及Ｂ２部分土地等情，依民法第七百六十七條、第八百
二十一條之規定，求為命上訴人將上開Ｃ１、Ｃ２及Ｃ３部分土
地上之泥作圍牆拆除，並將Ｂ２及Ｃ３部分土地返還予伊及其餘
共有人全體之判決。
上訴人則以：伊並非南台養護中心之負責人，無拆除地上物之權
能，且伊未占有系爭三五二號土地。至系爭三五七號土地上之鐵
欄干經伊拆除後，目前停放在該土地上之車輛並非伊或伊經營之
南台養護中心員工或病患家屬所有，伊已無占有情形等語，資為
抗辯。
原審維持第一審所為被上訴人勝訴之判決，駁回上訴人之上訴，
無非以：被上訴人起訴時將上訴人之名稱誤載為「甲○○即南台
復健養護中心」，應逕更正為「甲○○即台南縣私立南台養護中
心」。本件被上訴人主張系爭土地為其與訴外人鄭信怡等人共有
之事實，有土地登記謄本可證，堪信真實。上訴人因竊佔系爭三
五七號土地，業經另案判處罪刑確定，有刑事判決足稽。查上訴
人陳稱系爭三五二號土地係被上訴人同意伊等通行並同意伊等圍
起來利用等語，並有勘驗筆錄、現況圖及附圖可稽，足認上訴人
不爭執其占用系爭三五二號土地。且系爭三五七號土地尚有附圖
編號Ｂ２、Ｃ３部分依次為水泥地停車場及泥作圍牆花台地上物
，該停車場顯供南台養護中心使用，而南台養護中心係上訴人所
經營，為上訴人所不爭，堪認上訴人占有系爭三五七號土地供作
停車場使用。上訴人就系爭土地並無占有權源，其雖由南台養護
中心負責人李素  受聘為南台養護中心院長經營養護中心之業務
，惟上訴人應有處分系爭土地該地上物之權利。綜上，被上訴人
依民法第七百六十七條、第八百二十一條之規定，請求上訴人將
系爭土地上如附圖所示編號Ｃ１、Ｃ２、Ｃ３部分面積依序五．
二九、八．二○、○．一三平方公尺之泥作圍牆拆除，並將編號
Ｂ２部分面積二四九．八八平方公尺及上開Ｃ３部分之土地返還
予伊及其餘共有人全體，應予准許等詞，為其判斷之基礎。
按獨資商號與其負責人為同一權利主體。查卷附九十年八月八日
南縣社褔老證字第○一八號「台南縣私立南台養護中心」立案證
書記載：「創辦團體名稱或創辦人姓名：李素  」、「負責人姓
名：李素  」，台南縣政府九十四年五月間函覆原審所檢送之南
台養護中心立案申請書復記載：「組織性質：獨資」（見原審卷
二九、六○至六六頁），並無任何關於南台養護中心負責人為甲
○○之記載。就此以觀，堪認「李素  即台南縣私立南台養護中
心」。原審察未及此，遽認「甲○○即台南縣私立南台養護中心
」，所為判斷顯與卷內之證據不符，自屬於法有違。次按地上物
之拆除，為事實上之處分行為，僅所有人或有事實上處分權之人
，方得為之。而經營養護中心之院長非必為水泥地停車場及泥作
圍牆花台地上物之所有人，或有事實上處分權。原審既認定上開
停車場係供南台養護中心使用，復認定南台養護中心之負責人為
李素  ，上訴人係由李素  受聘為南台養護中心院長經營養護中
心之業務等情，準此而言，能否認為上訴人對於系爭土地上泥作
圍牆有拆除之權能而得命其拆除返還土地，尚非無疑。原審慮未
及此，而為上訴人敗訴之判決，亦嫌速斷。上訴論旨，指摘原判
決不當，求予廢棄，非無理由。
據上論結，本件上訴為有理由。依民事訴訟法第四百七十七條第
一項、第四百七十八條第二項，判決如主文。
中    華    民    國  九十五  年    七    月  二十一  日
                      最高法院民事第三庭
                          審判長法官  吳  正  一
                                法官  劉  福  聲
                                法官  黃  義  豐
                                法官  簡  清  忠
                                法官  劉  靜  嫻
      本件正本證明與原本無異
                                      書  記  官
中    華    民    國  九十五  年    八    月    一    日
                                                      Ｌ


司法院資訊處製作；財團法人民間司法改革基金會備份。
